臺灣士林地方法院民事判決　　　　　　 100年度家訴字第16號
原　　　告　孔繁燕
訴訟代理人　陳志勇律師
被　　　告　孔繁秀
　　　　　　孔繁奎
　　　　　　孔繁鶯
上列當事人間請求分割遺產事件，本院於民國100 年7 月11日言
詞辯論終結，判決如下：
    主      文
被告孔繁秀應給付新臺幣貳佰肆拾貳萬玖仟捌佰壹拾貳元予兩造
全體繼承人公同共有。
原告其餘之訴駁回。
被繼承人孔黃妙美所遺如附表一所示之遺產准予分割，分割方法
如附表一所示。
訴訟費用由兩造依附表二所示之應繼分比例負擔。
    事實及理由
一、被告孔繁奎經合法通知，未於言詞辯論期日到場；被告孔繁
    秀、孔繁鶯經合法通知，未於最後言詞辯論期日到場；均核
    無民事訴訟法第386 條所列各款情形，爰依原告之聲請，由
    其一造辯論而為判決。
二、本件原告起訴主張：
  (一)被繼承人孔黃妙美於民國98年6 月19日因肝硬化住院治療，
    並於同年7 月27日因敗血性休克、肝硬化死亡，遺有如附表
    一、二所示之遺產。兩造即原告孔繁燕、被告孔繁秀、孔繁
    奎、孔繁鶯4 人為被繼承人之子女，乃被繼承人之合法繼承
    人，且均未拋棄繼承權，每人之應繼分各為4 分之1 。
  (二)被繼承人孔黃妙美生前從未表示將其存款贈與被告孔繁秀，
    且被繼承人患有帕金森氏症，並無理解及為任何意思表示之
    能力，其於因肝硬化住院治療之重病期間實無可能將存款贈
    與孔繁秀，或向孔繁秀借款，及授權孔繁秀代理辦理抵押權
    設定。惟孔繁秀竟利用其保管被繼承人之印章、存摺之機會
    ，將被繼承人之銀行存款新臺幣（下同）2,432,855 元全部
    領走，復於98年6 月29日被繼承人住院之際，在無任何債權
    之情況下，將附表一之不動產設定300 萬元之抵押權予孔繁
    秀。經原告提起訴訟後，孔繁秀始同意塗銷上開抵押權登記
    （見鈞院99年度司家調字第292 號塗銷抵押權登記事件99年
    6 月29日調解程序筆錄），惟就已提領之存款部分，經原告
    多次請求返還，孔繁秀均置之不理。為此，依民法第828 條
    、第962 條、第767 條、第184 條、第179 條規定，請求被
    告孔繁秀返還系爭遺產。另被繼承人遺產之不動產部分已辦
    理公同共有之繼承登記，本件亦無禁止遺產分割之約定，惟
    兩造迄今仍無法協議分割，爰依民法第1164條之規定請求准
    予分割被繼承人之上揭遺產。
  (三)對被告孔繁秀、孔繁鶯抗辯之陳述：
    1.被告孔繁秀自承於98年5 月12日將被繼承人於淡水第一信
      用合作社之存款50萬元，以贈與名義轉至其帳戶。
    2.被告孔繁秀自承於98年6 月8 日將被繼承人於淡水水碓郵
      局之存款130 萬元，以贈與名義轉至其帳戶，另有領取被
      繼承人於淡水水碓郵局之存款33萬元。其辯稱將33萬元部
      分用以支付被繼承人之喪葬費，原告予以否認。
    3.被告孔繁秀自承於被繼承人死亡前於大臺北商業銀行內湖
      分行，提領被繼承人之存款296,085 元。其辯稱該部分存
      款係用以支付被繼承人之醫療費，原告予以否認。
    4.被告孔繁秀辯稱：被繼承人生前交代將其存款給予被告孔
      繁奎之2 名兒子各20萬元，及清償對被告孔繁秀公公之借
      款債務50萬元，原告均予以否認，縱認被告孔繁秀所稱之
      借款債務確實存在，亦逾15年時效，而無庸返還。
    5.被告孔繁鶯已到庭自承於被繼承人死亡後有拿取財政部臺
      灣省北區國稅局（補發）遺產稅免稅證明書（下稱遺產稅
      免稅證明書）所示敬老津貼3,000 元、淡水水碓郵局存款
      3,282 元、淡水第一信用合作社存款488 元，合計6,770
      元，此部分金額應自其應分配之遺產中扣除。
  (四)綜上，並聲明：(1)被告孔繁秀應將新臺幣2,432,855 元返還
    兩造。(2)兩造之被繼承人孔黃妙美所遺如附表一、二所示之
    遺產准予分割，附表一之不動產由兩造各按應繼分1/4 維持
    分別共有，附表二之動產由兩造各按應繼分比例1/4 分配。
    (3)訴訟費用由被告負擔。
二、被告孔繁奎未於言詞辯論期日到場，亦未提出書狀作何聲明
    或陳述；被告孔繁秀、孔繁鶯答辯如下：
  (一)被告孔繁秀部分：
    1.遺產稅免稅證明書所示存款餘額並非被繼承人孔黃妙美死
      亡時之金額，該金額乃98年7 月27日之餘額。
    2.淡水水碓郵局定期存款33萬元係申報遺產稅後，經兩造4
      人同意始領出，由伊與被告孔繁鶯一起提領，用以支付喪
      葬費。
    3.大臺北商業銀行內湖分行帳戶內296,085 元是被繼承人過
      世前伊領出用以支付被繼承人之醫藥費。
    4.淡水第一信用合作社之存摺及印鑑係被告孔繁鶯保管，帳
      戶內之488 元有無領出伊不清楚；有關淡水水碓郵局帳戶
      內之3,282 元流向孔繁鶯較清楚，該帳戶之存摺及印鑑係
      孔繁鶯保管；敬老津貼3,000 元乃撥入被繼承人郵局帳戶
      ，帳戶之存摺、印鑑由孔繁鶯保管，伊不清楚孔繁鶯是否
      領取該3,000 元。上述3 筆金錢均係孔繁鶯自行提領，但
      孔繁鶯有知會伊。
    5.淡水第一信用合作社50萬元係被告孔繁鶯於98年5 月12日
      轉到伊內湖郵局的帳戶；淡水水碓郵局130萬元係被繼承
      人與伊、孔繁鶯一起至郵局領出後，於98年6月8日轉入伊
      內湖郵局帳戶。上開金錢均為被繼承人生前交予伊管理，
      被繼承人並交待上開金錢於支付醫藥費、外勞費用、喪葬
      費後如有剩餘，即給予被告孔繁奎2 名兒子各20萬元，故
      伊於98年8 月11日匯40萬元予孔繁奎。另因新北市淡水區
      中山北路之房屋先前有加蓋，伊支付超過100 萬元，伊曾
      向伊公公借50萬元，被繼承人生前亦交待清償此債務，故
      伊將上開金錢中之50萬元清償伊公公。又因被繼承人生病
      後期被告孔繁鶯有照顧被繼承人，伊乃自行決定而於98年
      8 月11日匯款40萬元予孔繁鶯。原告向來無心照顧被繼承
      人，被繼承人亦未另有交待，故伊未交付原告金錢。伊不
      同意原告之請求，爰聲明：原告之訴駁回。
  (二)被告孔繁鶯部分：
    1.伊同意原告的請求。被繼承人存款帳戶之存摺及印鑑均由
      被告孔繁秀保管，帳戶中較大筆金錢係孔繁秀轉至其戶頭
      內。伊並未與孔繁秀一起至淡水水碓郵局領33萬元，係孔
      繁秀獨自提領，領出後用於何處伊不清楚。被繼承人之醫
      療費用均由孔繁秀處理，孔繁秀有將支付之金額記載明細
      ，伊曾看過明細，但不知道多少錢。被繼承人死亡後，有
      一次伊與孔繁秀一起至板橋一家私人葬儀社，伊目睹孔繁
      秀支付40幾萬元現金予葬儀社人員。
    2.因被繼承人住院期間由伊及被告孔繁秀照顧，伊無工作，
      孔繁秀稱被繼承人有交待小筆金錢領給伊花用，另淡水水
      碓郵局帳戶內老人津貼每月3,000 元亦要給伊。被繼承人
      過世沒多久，孔繁秀有將敬老津貼3,000 元領出交給伊，
      另淡水水碓郵局3,282 元、淡水第一信用合作社488 元亦
      領出交給伊，上開金錢均已花用。孔繁秀都是拿現金給伊
      ，一次於被繼承人死亡前拿3,000 元，另一次於被繼承人
      死亡後拿3,000 元。被繼承人過世後，伊有在淡水第一信
      用合作社帳戶提款500 元，是被告孔繁秀叫伊領出來用的
      ，領出來後該帳戶只剩下幾十元。
    3.被告孔繁秀有在被繼承人死亡前轉30萬元給伊，並非40萬
      元，孔繁秀稱此筆錢是伊幫哥哥照顧小孩之保母費，伊不
      知道此筆錢為孔繁秀的錢，或是被繼承人的錢，當時是孔
      繁秀帶伊到中國信託商銀石牌分行辦理開戶，開完戶後孔
      繁秀就將30萬元存到伊帳戶內。
    4.遺產稅免稅證明書上有2 筆是贈與，伊辦完完稅證明後才
      知道有該2 筆贈與金額，伊不知道是否係贈與，被繼承人
      有親口告訴伊不知道其戶頭內有多少錢，但錢並不是要給
      孔繁秀，只是給孔繁秀保管，這些錢是孔繁秀自行轉帳，
      被繼承人並不知道此事，被繼承人生前並未說要贈與金錢
      給孔繁秀。伊與孔繁秀、被繼承人有一起到郵局辦理存單
      更換，將被繼承人存單統一用「孔黃妙美」，因有些存單
      是用「黃妙美」，該次並沒有領錢出來，也沒有辦理轉帳
      ，伊也沒有將50萬元轉入孔繁秀的戶頭。
    5.被繼承人生前有交待要給被告孔繁奎2 個兒子各20萬元，
      當時伊也有在場，伊不知道後來孔繁秀是否有給；另被繼
      承人還交待要給孔繁秀的大女兒廖凱君10萬元，但事後廖
      凱君告訴伊並沒有拿到這筆錢。孔繁秀向伊稱因家裡房子
      的修繕都是孔繁奎出錢，且孔繁奎照顧被繼承人較多，故
      匯款60萬元給孔繁奎。被繼承人過世後，孔繁秀稱曾向其
      公公借50萬元，伊不知道被繼承人生前有無交待該50萬元
      如何清償。
三、原告主張被繼承人孔黃妙美於98年7 月27日死亡，留有如遺
    產稅免稅證明書所示之遺產，應由被繼承人之子女即原告孔
    繁燕、被告孔繁秀、孔繁奎、孔繁鶯共同繼承，由兩造各按
    4 分之1 之應繼分比例公同共有等情，業據原告提出行政院
    國軍退除役官兵輔導委員會臺北榮民總醫院診斷證明書、戶
    籍謄本、繼承系統表、土地及建物登記謄本、土地及建物所
    有權狀、財政部臺灣省北區國稅局（補發）遺產稅免稅證明
    書、本院99年6 月29日調解程序筆錄、淡水水碓郵局98年1
    月1 日至98年7 月31日客戶歷史交易清單、大臺北商業銀行
    內湖分行被繼承人帳戶資料、淡水第一信用合作社活期性存
    款歷史交易明細表等件為證，且為被告所不爭，堪信為真正
    。又原告主張被告孔繁秀利用保管被繼承人之印章、存摺之
    機會，於被繼承人生前及死亡後，擅自將被繼承人名下之存
    款2,432,855 元領出，且拒絕返還全體繼承人，是被告孔繁
    秀受有2,432,855 元之利益，並無法律上之原因，致被繼承
    人及全體繼承人受有損害，依繼承及民法第179 條、第184
    條、第767 條、第828 條、第962 條之規定，被告應將2,43
    2,855 元返還兩造全體繼承人公同共有等情，惟為被告所否
    認，並以前詞置辯，則本件應審究者為原告請求被告孔繁秀
    返還所提領之款項是否有理由？經查：
  (一)被告孔繁秀於被繼承人孔黃妙美生前提領其存款部分：
    1.遺產稅免稅證明書列舉被繼承人孔黃妙美贈與被告孔繁秀
      50萬元、130 萬元部分：
      (1)按無法律上之原因而受利益，致他人受損害者，應返還
        其利益。雖有法律上之原因，而其後已不存在者，亦同
        。民法第179 條定有明文。次按繼承人自繼承開始時，
        除本法另有規定外，承受被繼承人財產上之一切權利、
        義務。但權利、義務專屬於被繼承人本身者，不在此限
        。又繼承人有數人時，在分割遺產前，各繼承人對於遺
        產全部為公同共有。民法第1148條第1 項、第1151條亦
        分別定有明文。
      (2)原告主張被告孔繁秀利用保管被繼承人之存摺、印鑑之
        機會，於98年5 月12日自被繼承人設於淡水第一信用合
        作社之帳戶（帳號：0000000000000 ）匯款50萬元至其
        帳戶；另於98年6 月8 日自被繼承人設於淡水水碓郵局
        之帳戶（帳號：0000000 ），以提轉存簿之方式，將該
        帳戶內之130 萬元轉存至其帳戶，因而受有180 萬元之
        利益，且無法律上之原因，致被繼承人受有損害等情，
        業據提出上開證據為證，被告孔繁秀不否認提領上揭款
        項，雖辯稱：淡水第一信用合作社50萬元係被告孔繁鶯
        於98年5 月12日轉到伊內湖郵局的帳戶；淡水水碓郵局
        130 萬元係伊、被告孔繁鶯、被繼承人一起到郵局領出
        來，於98年6 月8 日轉到伊內湖郵局的帳戶；上述金額
        是被繼承人交給伊管理，伊已依被繼承人生前交待支付
        醫藥費、外勞費用、喪葬費，剩餘部分於98年8 月11日
        匯40萬元給被告孔繁奎，另50萬元拿去還給伊公公；伊
        自己作主於98年8 月11日匯40萬元給被告孔繁鶯等語。
        被告孔繁鶯則否認將上述50萬元轉至被告孔繁秀之帳戶
        ，及與被繼承人、被告孔繁秀共同至淡水水碓郵局提領
        上述130 萬元，並辯稱：上述金錢是被告孔繁秀自己轉
        過去的，被繼承人生前並未說要贈與金錢給被告孔繁秀
        。伊與被告孔繁秀、被繼承人有一起到郵局辦理存單更
        換，將被繼承人之存單統一用「孔黃妙美」這個名字，
        但該次並沒有領錢出來，也沒有辦理轉帳等語。則被告
        孔繁秀、孔繁鶯2 人對於領款及匯款情節之陳述，互有
        矛盾，另對於被繼承人如何授權領款、匯款？領款後如
        何使用、分配？是否作為清償債務之用等事項，亦未舉
        證以實其說，尚難以此遽認被繼承人生前有委託被告孔
        繁秀領取存款供作醫療、喪葬費用支出及清償債務、贈
        與孫子女之事實，是被告孔繁秀所辯，尚無可取。
      (3)縱認被繼承人生前有將其存款交予被告孔繁秀保管，並
        交代作為支付被繼承人之醫藥費、喪葬費等情屬實，而
        原告亦未否認被繼承人之醫藥費、喪葬費等均由被告孔
        繁秀處理，惟主張被繼承人本身有健保，支出之醫療費
        用應不會太高，且於被繼承人住院期間，被告孔繁秀陸
        續自被繼承人設於大臺北商業銀行內湖分行之帳戶（帳
        號：000000000 ）提款，以上開期間提領之金錢支付醫
        療費用、喪葬費用應綽綽有餘，且喪事有收受奠儀，該
        奠儀即應用以支付喪葬費用，不足部分始應以遺產支付
        為是等語，並提出大臺北商業銀行內湖分行帳戶資料為
        證。本院參酌上述大臺北商業銀行內湖分行帳戶資料內
        容，該帳戶於被繼承人住院前僅有存款1 萬餘元，嗣於
        被繼承人住院期間即98年7 月17日有99 6,127元存入，
        餘額為1,016,115 元，迄至98年7 月24日被繼承人死亡
        前，該帳戶存款餘額為296,085 元；至淡水水碓郵局帳
        戶於98年6 月18日被繼承人住院前一日，存款餘額尚有
        73,011元，於98年7 月24日被繼承人死亡前僅存3,282
        元。則於被繼承人住院約1 個月之期間，其設於大臺北
        商業銀行及淡水水碓郵局之帳戶，共計被提領約789,75
        9 元（1,016,115 －296,085 ＋73,011－3,282 ＝789,
        759 ），原告既主張此金額已足供被繼承人醫療費用及
        喪葬費用所需，則上開淡水第一信用合作社50萬元、淡
        水水碓郵局130 萬元於被繼承人生前是否有提領之必要
        ，亦有可疑。本院於100 年5 月9 日言詞辯論期日諭知
        被告孔繁秀於10日內陳報支付被繼承人之醫藥費、喪葬
        費、外勞費用之明細及單據，被告孔繁秀迄未能證明其
        實際支出之金額及被繼承人生前確有上開債務及指示存
        在，其所辯即難採信，原告此部分主張堪信為真。
    2.被告孔繁秀無法律上之原因，擅自領取被繼承人孔黃妙美
      生前存款1,800,000 元（500,000 ＋1,300,000 ＝1,800,
      000 ），致被繼承人孔黃妙美受有損害，則被繼承人孔黃
      妙美對被告孔繁秀自有不當得利請求權，得請求其返還所
      受利益，而被繼承人孔黃妙美死亡後其繼承人繼承其上開
      權利，則原告依繼承及不當得利之法律關係請求被告返還
      上開不當得利1,800,000 元，即有理由。至原告另主張依
      民法第184 條、第767 條、第828 條、第962 條之規定部
      分，因原告主張前開部分既有理由，就此部分本院即無庸
      再加審認。
  (二)被告孔繁秀於被繼承人孔黃妙美死亡後提領其存款部分：
    1.被告孔繁秀領取被繼承人設於淡水水碓郵局帳戶之定存33
      萬元部分：
      原告主張被告孔繁秀於被繼承人死亡後領取被繼承人設於
      淡水水碓郵局之定存33萬元等情，已據原告提出上述遺產
      稅免稅證明書為證，被告孔繁秀亦不爭執確有提領上開存
      款，雖否認有侵吞之意，辯稱：淡水水碓郵局之定存33萬
      元係經兩造同意所領取，並用以支付被繼承人之喪葬費云
      云。惟查，被告孔繁秀迄未舉證證明此33萬元業已供支付
      被繼承人喪葬費用，所辯即無可採，堪認其領取後改由自
      己管領，而排除其他繼承人管領，自屬無法律上原因而受
      有利益，並致全體繼承人受有損害，則原告本於公同共有
      權利請求被告將所受利益返還原告及其他全體繼承人，自
      無不合。
    2.被告孔繁秀領取被繼承人設於大臺北商業銀行內湖分行帳
      戶存款部分：
      (1)原告主張遺產稅免稅證明書所示被繼承人設於大臺北商
        業銀行內湖分行帳戶內存款296,085 元，均遭被告孔繁
        秀提領，業據提出該分行帳戶資料為證，且為被告孔繁
        秀所自認，其雖辯稱將上開296,085 元用以支付被繼承
        人之醫藥費云云，惟並未舉證以實其說，已如上述，其
        所辯亦不足採。
      (2)又被告孔繁秀雖到庭自陳上開296,085 元係於被繼承人
        過世前所提領，惟觀諸卷附大臺北商業銀行內湖分行被
        繼承人帳戶資料內容，該帳戶於98年7 月24日之存款餘
        額為296,085 元，而自被繼承人死亡之日即98年7 月27
        日起至同年月28日止，共計被提領出296,042 元，於98
        年7 月28日餘額為43元，另於98年12月21日有26元利息
        存入，該日餘額為69元。是上揭存款應係在被繼承人死
        亡後陸續提領，實際提領金額應為296,042 元，被告孔
        繁秀所述時間、金額雖與實際情形互有出入，惟僅影響
        其所負債務之範圍，並未因此免負返還之責。
      (3)依上所述，被繼承人之上揭存款於繼承發生時即屬全體
        繼承人公同共有，被告孔繁秀將其領取後改由自己管領
        ，顯已排除其他繼承人管領，自屬無法律上原因而受有
        利益，並致全體繼承人受有損害，則原告本於公同共有
        權利請求被告將所受利益296,042 元返還原告及其他全
        體繼承人，自無不合。逾此部分之請求，即無理由，應
        予駁回。
    3.關於被繼承人之遺產即98年7 月敬老津貼3,000 元、淡水
      水碓郵局存款3,282 元、淡水第一信用合作社存款488 元
      部分：
      (1)原告主張被告孔繁秀將被繼承人孔黃妙美之遺產即敬老
        津貼3,000 元、淡水水碓郵局存款3,282 元、淡水第一
        信用合作社存款488 元提領交予被告孔繁鶯花用，被告
        孔繁秀應返還上開金額，且應自被告孔繁鶯應分配之遺
        產中扣除上開金額一情，但為被告孔繁秀所否認，並辯
        稱：上開帳戶之存摺、印鑑均由被告孔繁鶯保管，係被
        告孔繁鶯所領取。惟被告孔繁鶯亦否認有保管上開帳戶
        之存摺、印鑑，並辯稱：被繼承人生前交代將小筆金錢
        留給伊，故由被告孔繁秀領取後交給伊使用等語。被告
        孔繁秀、孔繁鶯2 人固均辯稱係由對方保管上開帳戶之
        存摺、印鑑，惟查，被告孔繁秀自承其利用保管被繼承
        人之存摺、印鑑之機會，於98年6 月8 日自被繼承人設
        於淡水水碓郵局之帳戶（帳號：0000000 ），以提轉存
        簿之方式，將該帳戶內之130 萬元轉存至其帳戶，已如
        上述，而該淡水水碓郵局帳戶與被繼承人每月受領老人
        津貼3,000 元之帳戶核屬相同，此為兩造所是認，且有
        原告所提之淡水水碓郵局98年1 月1 日至98年7 月31日
        客戶歷史交易清單在卷可佐，足見上開存摺、印章應由
        被告孔繁秀保管、持有，是被告孔繁秀所辯，洵不足採
        。被繼承人孔黃妙美之上揭存款，於繼承發生時即屬全
        體繼承人公同共有，被告孔繁秀未經全體繼承人同意即
        逕自提領，並置於自己之單獨持有管領下，自侵害全體
        繼承人對公同共有物之權利，從而，原告基於所有物返
        還請求權，請求被告孔繁秀應返還上揭存款予全體繼承
        人，為有理由，應予准許。
      惟被告孔繁鶯既自承有受領被告孔繁秀給予之6,770 元
        等情，則被告孔繁鶯確有先行取得上開遺產利益，洵堪
        認定。其雖辯稱：被繼承人有交待小筆的錢領給伊用等
        語（見本院100 年4 月13日、同年7 月11日言詞辯論筆
        錄），但為原告所否認，按當事人主張有利於己之事實
        ，就其事實有舉證之責任，民事訴訟法第277 條定有明
        文，則被告孔繁鶯自應就其所辯上揭款項係被繼承人生
        前贈與其之利己事實負舉證責任，惟被告孔繁鶯並未能
        舉證以實其說，僅泛稱係被告孔繁秀所稱云云，尚難以
        此據認被繼承人生前有贈與被告孔繁鶯之事實，是被告
        孔繁鶯所辯，並無可取。上開被繼承人之遺產於全體繼
        承人協議分割前，已由被告孔繁鶯先行取得淡水水碓郵
        局存款3,282 元、淡水第一信用合作社存款488 元，其
        中淡水水碓郵局98年7 月24日之存款餘額3,282 元，已
        包含98年7 月老人津貼3,000 元，此有卷附之淡水水碓
        郵局98年1 月1 日至98年7 月31日客戶歷史交易清單可
        稽。是被告孔繁鶯已先行取得3,770 元之遺產，此部分
        金額應自被告孔繁鶯所分得對被告孔繁秀之債權額中扣
        除，爰分配如附表一所示。
    4.綜上，原告本於侵權行為、不當得利、所有物返還請求權
      之法律關係請求被告孔繁秀返還全體繼承人629,812 元（
      330,000 ＋296,042 ＋3,770 ＝629,812） ，為有理由，
      應予准許。
  (三)綜上，原告依侵權行為、不當得利、所有物返還請求權之法
    律關係，請求被告孔繁秀返還在被繼承人孔黃妙美生前及死
    亡後所領取之2,429,812 元（1,800,000 ＋629,812 ＝2,42
    9,812） ，為有理由，應予准許。逾此部分之請求，則無理
    由，應予駁回。爰判決如主文第1 、2 項所示。
五、按繼承人有數人時，在分割遺產前，各繼承人對於遺產全部
    為公同共有。繼承人得隨時請求分割遺產，但法律另有規定
    或契約另有訂定者，不在此限。民法第1151條、第1164條分
    別定有明文。經查，兩造為被繼承人孔黃妙美之繼承人，每
    人應繼分各為4 分之1 ，兩造在分割系爭遺產前，對於系爭
    遺產之全部為公同共有，惟兩造目前無法達成分割遺產之協
    議，且系爭遺產亦無不能分割之情形，依照前揭法條規定，
    原告請求裁判分割被繼承人孔黃妙美之遺產，即無不合，應
    予准許。
六、次按，民法第1164條所定之遺產分割，其目的在於遺產公同
    共有關係全部之廢止，而非個別財產公同共有關係之消滅。
    又遺產分割既以消滅遺產公同共有關係為目的，故除被繼承
    人以遺囑禁止繼承人分割之遺產及共同繼承人以契約約定禁
    止分割之遺產外，應以全部遺產整體分割，不能以遺產中之
    個別財產為分割之對象（最高法院86年度臺上字第1436號及
    84年度臺上字第2410號判決意旨參照）。再所謂應繼分係各
    繼承人對於遺產之一切權利義務，所得繼承之比例，並非對
    於個別遺產之權利比例，因此分割遺產並非按照應繼分比例
    逐筆分配，而應整體考量定適當之分割方法。公同共有物分
    割之方法，依民法第830 條第2 項之規定，準用分別共有物
    分割之規定，即以原物分配或變賣分割為之。另按將遺產之
    公同共有關係終止改為分別共有關係，性質上屬分割遺產方
    法之一，亦有最高法院82年度臺上字第748 號判決意旨可資
    參照。末按裁判分割共有物訴訟，為形式之形成訴訟，其事
    件本質為非訟事件，究依何種方式為適當，法院有自由裁量
    之權，雖應斟酌當事人之聲明、共有物之性質、經濟效用及
    全體共有人之利益等公平決之，然不受當事人聲明之拘束。
七、查被繼承人孔黃妙美於死亡時遺有而現存如附表一所示之土
    地及建物，上開土地及建物業已登記為兩造公同共有之事實
    ，有上開土地及建物登記謄本在卷可佐，並經本院核閱無誤
    。本院審酌上述不動產之性質、經濟效用及全體共有人之利
    益等情事，及原告主張按兩造應繼分比例分割遺產；被告孔
    繁秀、孔繁鶯均未就遺產中不動產之分割方式表示意見；被
    告孔繁奎則經合法通知未到場表示意見；認兩造公同共有如
    附表一所示之土地及建物，其分割方法應由兩造依附表二所
    示之應繼分比例分割為分別共有為適當。至被繼承人所遺如
    附表一所示之存款及債權，因其性質非不可分，故其分割方
    法應以原物分配為適當，故依附表一所示之分割方法予以分
    配，爰判決如主文第3 項所示。
八、末按，因共有物分割、經界或其他性質上類似事件涉訟、由
    敗訴當事人負擔訴訟費用顯失公平者，法院得酌量情形，命
    勝訴之當事人負擔其一部，民事訴訟法第80條之1 定有明文
    。查裁判分割遺產之形成訴訟，法院決定遺產分割之方法時
    ，應斟酌何種分割方法較能增進共有物之經濟效益，並兼顧
    兩造之利益，以決定適當之分割方法，不受原告聲明之拘束
    ，亦不因何造起訴而有不同。故原告請求命被告孔繁秀返還
    金錢及裁判分割遺產雖有理由，惟關於訴訟費用之負擔，應
    由兩造即繼承人全體各按其應繼分比例負擔，方屬事理之平
    。是以原告聲明本件訴訟費用應由被告負擔云云，尚無足取
    ，爰諭知如主文第4 項所示。
九、本件判決基礎已臻明確，兩造其餘攻擊防禦方法及訴訟資料
    ，經核與判決結果不生影響，尚無逐一論駁之必要，併此敘
    明。
十、據上論結，本件原告之訴為一部有理由，一部無理由，依民
    事訴訟法第79條、第80條之1 、第85條第1 項、第385 條第
    1 項前段，判決如主文。
中    華    民    國    100   年    10    月    14    日
                  家事庭  法  官  陳文通
以上正本證明與原本無異。
如對本判決上訴，應於判決送達後20日內向本院提出上訴狀。
中    華    民    國   100    年    10    月    21    日
                          書記官  陳玉瓊
附表一：被繼承人孔黃妙美之遺產
┌──┬─────────────┬──────────┐
│編號│  遺產項目                │不動產權利範圍、存款│
│    │                          │及債權金額（新臺幣）│
├──┼─────────────┼──────────┤
│1   │新北市○○區○○段000 地號│            1/3     │
│    │（重測前：新北市淡水區水碓│                    │
│    │子段106-169 地號）        │                    │
├──┼─────────────┼──────────┤
│2   │門牌號碼：新北市淡水區中山│           全部     │
│    │北路1 段207 巷37弄2 之1 號│                    │
│    ├─────────────┤                    │
│    │建號：新北市淡水區大義段44│                    │
│    │1 建號（重測前：新北市淡水│                    │
│    │區水碓子段2197建號）      │                    │
├──┼─────────────┼──────────┤
│3   │淡水水碓郵局定期存款      │      330,000元     │
├──┼─────────────┼──────────┤
│4   │淡水水碓郵局存款          │        3,282元     │
│    │（帳號：0000000）         │                    │
├──┼─────────────┼──────────┤
│5   │淡水第一信用合作社存款    │          488元     │
│    │（帳號：0000000000000）   │                    │
├──┼─────────────┼──────────┤
│6   │大臺北商業銀行內湖分行存款│      296,085元     │
│    │（帳號：000000000）       │                    │
├──┼─────────────┼──────────┤
│7   │全體繼承人因繼承等法律關係│    2,429,812元     │
│    │而取得對被告孔繁秀之債權  │                    │
├──┴─────────────┴──────────┤
│分割方法：                                            │
│(一)編號1 、2 部分：按附表二所示之應繼分比例分割為分別共│
│  有。                                                │
│(二)編號3 部分：已由被告孔繁秀先行取得330,000 元，現餘金│
│  額由兩造全體繼承人依附表二之應繼分比例分配，即由原告│
│  、被告孔繁秀、孔繁奎、孔繁鶯各分配取得4 分之1 。    │
│(三)編號4 部分：已由被告孔繁鶯先行取得3,282 元，現餘金額│
│  由兩造全體繼承人依附表二之應繼分比例分配，即由原告、│
│  被告孔繁秀、孔繁奎、孔繁鶯各分配取得4 分之1 。      │
│(四)編號5 部分：已由被告孔繁鶯先行取得488 元，現餘金額由│
│  兩造全體繼承人依附表二之應繼分比例分配，即由原告、被│
│  告孔繁秀、孔繁奎、孔繁鶯各分配取得4 分之1 。        │
│(五)編號6 部分：已由被告孔繁秀先行取得296,042 元，現餘金│
│  額由兩造全體繼承人依附表二之應繼分比例分配，即由原告│
│  、被告孔繁秀、孔繁奎、孔繁鶯各分配取得4 分之1 。    │
│(六)編號7 部分：由兩造全體繼承人依附表二之應繼分比例各分│
│  得4 分之1 之債權，即607,453 元之債權額。惟被告孔繁鶯│
│  上述先行取得之3,770 元（即編號4 、5） 部分應予扣除，│
│  ，故被告孔繁秀應給付原告孔繁燕、被告孔繁奎各607,453 │
│  元，給付被告孔繁鶯603,683 元（607,453 －3,770 ＝603,│
│  683） ，至被告孔繁秀分得607,453 元對自己之債權額部分│
│  ，則因混同而消滅。                                  │
└───────────────────────────┘
附表二：兩造之應繼分比例
┌────┬─────┐
│繼承人  │應繼分比例│
├────┼─────┤
│孔繁燕  │  1/4     │
├────┼─────┤
│孔繁秀  │  1/4     │
├────┼─────┤
│孔繁奎  │  1/4     │
├────┼─────┤
│孔繁鶯  │  1/4     │
└────┴─────┘